---
title: "Contas Nacionais Trimestrais"
subtitle: "Macroeconomia para Investimentos"
author: 'Vítor Wilher<br><span style = "font-size: 70%;">Cientista-Chefe da Análise Macro<br>'
#date: "<span style = 'font-size: 70%;'>`r format(Sys.Date(), '%d de %B de %Y')`</span>"
output:
  xaringan::moon_reader:
    css: xaringan-themer.css
    lib_dir: libs
    nature:
      highlightStyle: github
      highlightLines: true
      countIncrementalSlides: false
      ratio: "16:9"
      navigation: 
        scroll: false
params:
  logo_slides: "https://analisemacro.com.br/wp-content/uploads/dlm_uploads/2021/10/logo_am.png"
---

```{r, file = "./rmd/setup.R", include=FALSE}
```

```{r setup, include=FALSE}
options(htmltools.dir.version = FALSE)
options(htmltools.preserve.raw = FALSE)
knitr::opts_chunk$set(
  echo = FALSE,
  warning   = FALSE,  # exibir avisos do console?
  message   = FALSE,  # exibir mensagens do console?
  dpi       = 300,    # resolução
  fig.align = "center"# alinhamento de imagens
  )
```

```{css, echo=FALSE}
pre {
  white-space: pre-wrap;
  overflow-y: scroll !important;
  max-height: 45vh !important;
  overflow-x: auto;
  max-width: 100%;
}
.tiny55 .remark-code {
  font-size: 55%; !important;
}
```



### Tema de hoje

- Sistema de Contas Nacionais<br><br>
- Produto Interno Bruto (PIB)<br><br>
  - O que é o PIB?<br><br>
  - Óticas do PIB<br><br>
  - PIB nominal vs. real<br><br>
  - Deflator do PIB


---
class: middle, center, inverse
# Sistema de Contas Nacionais


---
### O que é o Sistema de Contas Nacionais?

O **Sistema de Contas Nacionais (SCN)** é o conjunto padronizado de recomendações internacionalmente acordadas sobre como compilar as medidas de atividade econômica, de acordo com rígidas convenções contábeis baseadas em princípios econômicos. Saiba mais em: [https://unstats.un.org/unsd/nationalaccount/sna.asp](https://unstats.un.org/unsd/nationalaccount/sna.asp)

No Brasil o responsável por compilar e divulgar essas estatísticas é o **IBGE** através do [**Sistema de Contas Nacionais Trimestrais (SCNT)**](https://www.ibge.gov.br/estatisticas/economicas/industria/9300-contas-nacionais-trimestrais.html?=&t=resultados). Nesse sistema são disponibilizados os valores correntes e índice de volume (1995=100) para:

- Produto Interno Bruto (PIB) a preços de mercado;
- Impostos sobre produtos;
- Valor adicionado a preços básicos;
- Consumo pessoal;
- Consumo do governo;
- Formação bruta de capital fixo (FBCF);
- Variação de estoques
- Exportações e importações de bens e serviços.

Saiba mais em: [https://www.ibge.gov.br/estatisticas/economicas/industria/9300-contas-nacionais-trimestrais.html?=&t=o-que-e](https://www.ibge.gov.br/estatisticas/economicas/industria/9300-contas-nacionais-trimestrais.html?=&t=o-que-e)


---
class: middle, center, inverse
# Produto Interno Bruto (PIB)


---
### Entendendo o PIB

.pull-left[

- **O que é o PIB?**

O PIB é a soma de todos os bens e serviços **finais** produzidos por um país, estado ou cidade, geralmente em um ano. Todos os países calculam o seu PIB nas suas respectivas moedas.

- **Por que bens e serviços finais?**

O PIB mede apenas os bens e serviços finais para evitar **dupla contagem**. Por exemplo, se um país produz R&dollar; 100 de trigo, R&dollar; 200 de farinha de trigo e R&dollar; 300 de pão, seu PIB será de R&dollar; 300, pois os valores da farinha e do trigo já estão embutidos no valor do pão.

]

.pull-right[

```{r, echo=FALSE, fig.height=4.5}
# Pacotes
library(magrittr)

# Tabela 1846 - Valores a preços correntes (Milhões de Reais)
tbl_precos_correntes <- paste0(
  "/t/1846/n1/all/v/all/p/all/c11255/90687,90691,90696,", 
  "90707,93404,93405,93406,93407,93408/d/v585%200"
  )

# Tabela 1620 - Série encadeada do índice de volume trimestral (Base: média 1995 = 100)
tbl_num_indice <- paste0(
  "/t/1620/n1/all/v/all/p/all/c11255/90687,90691,90696,90707,",
  "93404,93405,93406,93407,93408/d/v583%202"
  )

# Coleta dados
raw_precos_correntes <- sidrar::get_sidra(api = tbl_precos_correntes)
raw_encadeado <- sidrar::get_sidra(api = tbl_num_indice)

# Função para operações móveis
rolling <- function(column, fun = sum, period = 4, align = "right", ...) {
  
  timetk::slidify_vec(
    .x      = column,
    .f      = fun,
    .period = period,
    .align  = align,
    ...
    )
  
}

# Tratamento de dados

# PIB (e componentes) a preços correntes acumulados em 4 períodos
pib_precos_correntes <- raw_precos_correntes %>%
  dplyr::select(
    "date"     = "Trimestre (Código)",
    "variable" = "Setores e subsetores",
    "value_pc" = "Valor"
    ) %>% 
  dplyr::group_by(variable) %>% 
  dplyr::mutate(
    date = lubridate::yq(date) %>% tsibble::yearquarter(),
    variable = stringr::str_remove_all(
      string  = variable, 
      pattern = " - total| a preços de mercado| \\(-\\)| de bens e serviços"
      ) %>% 
      dplyr::recode(
        "Despesa de consumo das famílias" = "Cons. das famílias",
        "Despesa de consumo da administração pública" = "Desp. do governo",
        "Formação bruta de capital fixo" = "FBCF"
        ),
    value_acum = rolling(column = value_pc / 1e6, na.rm = TRUE)
    ) %>% 
  dplyr::ungroup()

# PIB (e componentes) em taxa de variação acumulada em 4 períodos
pib_encadeado <- raw_encadeado %>%
  dplyr::select(
    "date"      = "Trimestre (Código)",
    "variable"  = "Setores e subsetores",
    "value_idx" = "Valor"
    ) %>% 
  dplyr::group_by(variable) %>% 
  dplyr::mutate(
    date = lubridate::yq(date) %>% tsibble::yearquarter(),
    variable = stringr::str_remove_all(
      string  = variable, 
      pattern = " - total| a preços de mercado| \\(-\\)| de bens e serviços"
      ) %>% 
      dplyr::recode(
        "Despesa de consumo das famílias"             = "Cons. das famílias",
        "Despesa de consumo da administração pública" = "Desp. do governo",
        "Formação bruta de capital fixo"              = "FBCF"
        ),
    value_yoy = (rolling(column = value_idx, na.rm = TRUE) / 
      rolling(column = dplyr::lag(value_idx, 4), na.rm = TRUE) - 1) * 100 
    ) %>% 
  dplyr::ungroup()

# Cores
colors <- c(
  blue  = "#282f6b",
  red   = "#b22200",
  green = "#224f20"
  )

# Gráfico
pib_encadeado %>% 
  dplyr::filter(variable == "PIB" & date >= tsibble::yearquarter("2000 Q1")) %>% 
  ggplot2::ggplot() +
  ggplot2::aes(x = lubridate::as_date(date), y = value_yoy) +
  ggplot2::geom_hline(yintercept = 0, linetype = "dashed") +
  ggplot2::geom_line(size = 2, color = colors[1]) +
  ggplot2::scale_y_continuous(
    labels = scales::number_format(big.mark = ".", decimal.mark = ",", suffix = "%")
    ) +
  ggplot2::labs(
    title    = "Crescimento do PIB",
    subtitle = "Taxa acumulada em 4 trimestres",
    x        = NULL, 
    y        = NULL,
    caption  = "**Dados**: IBGE | **Elaboração**: analisemacro.com.br"
    ) +
  ggplot2::theme_light() +
  ggplot2::theme(
    plot.title    = ggplot2::element_text(size = 20, face = "bold"),
    plot.subtitle = ggplot2::element_text(size = 13),
    plot.caption  = ggtext::element_markdown(size = 12),
    axis.text     = ggplot2::element_text(size = 12)
  )
```

]

Em resumo, o PIB é um indicador que ajuda a compreender a economia como um todo, mas não expressa importantes fatores, como distribuição de renda, qualidade de vida, educação e saúde.


---
### Óticas do PIB

.pull-left[

O PIB pode ser expresso por **três óticas**: 

- **Oferta** (produto): PIB é igual ao valor bruto da produção, a preços básicos, menos o consumo intermediário, a preços de consumidor, mais os impostos, líquidos de subsídios, sobre produtos;
- **Demanda** (despesa): PIB é igual a despesa de consumo das famílias, mais o consumo do governo, mais o consumo das instituições sem fins de lucro a serviço das famílias (consumo final), mais a formação bruta de capital fixo, mais a variação de estoques, mais as exportações de bens e serviços, menos as importações de bens e serviços;
- **Renda**: PIB é igual à remuneração dos empregados, mais o total dos impostos, líquidos de subsídios, sobre a produção e a importação, mais o rendimento misto bruto, mais o excedente operacional bruto.

]

.pull-right[

**Síntese do PIB e seus componentes** (4º trim. 2021):

```{r, echo=FALSE, fig.cap="Dados: IBGE | Elaboração: analisemacro.com.br"}
# Juntar dados
pib <- dplyr::left_join(
  x = pib_precos_correntes, 
  y = pib_encadeado,
  by = c("date", "variable")
  )

# Renderizar tabela datatable
pib_dt <- pib %>%  
  dplyr::filter(date == tsibble::yearquarter(lubridate::ymd("2021-12-01"))) %>% 
  dplyr::select(-c("date", "value_pc", "value_idx")) %>% 
  dplyr::mutate(
    value_yoy = format(value_yoy, digits = 2, nsmall = 2, big.mark = ".", decimal.mark = ",")
    ) %>% 
  dplyr::rename_with(~c("Conta", "R$ Tri. acum. em 4 trim.", "Tx. acum. em 4 trim."))

pib_dt %>% 
  DT::datatable(
    options = list(
      dom        = "t",
      autoWidth  = FALSE,
      columnDefs = list(list(width = "160px", targets = 0))
      ),
    rownames = FALSE
    ) %>% 
  DT::formatCurrency(columns = 2, currency = "R$ ", mark = ".", dec.mark = ",", digits = 2) %>% 
  DT::formatString(columns = 3, suffix = "%") %>% 
  DT::formatStyle(columns = 3, textAlign = "right") %>% 
  DT::formatStyle(columns = 1, textAlign = "left") %>% 
  DT::formatStyle( 
    columns = 1,
    target  = "row",
    fontWeight = DT::styleEqual(
      levels = unique(pib_dt$Conta),
      values = ifelse(unique(pib_dt$Conta) == "PIB", "bold", "weight")
      ),
    backgroundColor = DT::styleEqual(
      levels = unique(pib_dt$Conta),
      values = ifelse(unique(pib_dt$Conta) == "PIB", "#dbdce3", "white")
      )
    ) %>% 
  DT::formatStyle(columns = 1:4, target = "row", lineHeight = "70%")
```

]


---
### PIB nominal vs. PIB real

Dada a mensuração do PIB exposta, cria-se a necessidade de analisar o cresimento da economia com o cuidado de diferenciar se:

- A economia está produzindo uma quantidade maior de bens e serviços ou;
- Os bens e serviços estão sendo vendidos a preços mais elevados.

Essa distinção é retratada pelos conceitos de PIB nominal e real.

---
### PIB nominal vs. PIB real

Diferença

.pull-left[

.center[**PIB nominal**:]

- É o valor da produção de bens e serviços corrente aos preços correntes;
- É calculado utilizando preços de mercado (preços correntes);
- Reflete as mudanças de quantidades e preços na economia.

]

.pull-right[

.center[**PIB real**:]

- É o valor da produção de bens e serviços corrente aos preços passados;
- É calculado sem a influência da variação de preços (preços constantes);
- Fixa-se um ano-base para comparação;
- Reflete as mudanças nas quantidades produzidas na economia.

]


---
### PIB nominal vs. PIB real

Exemplo

```{r, echo=FALSE}
pib_dados <- tibble::tribble(
  ~"Ano", ~"Preço Açaí", ~"Qtd. Açaí", ~"Preço Banana", ~"Qtd. Banana",
  2019, 1, 100, 2, 50,
  2020, 2, 150, 3, 100,
  2021, 3, 200, 4, 150
  )

pib_dados %>%
  dplyr::mutate(
    "PIB nominal" = paste0(
      "(<b>R$ ", `Preço Açaí`, "</b> x ", `Qtd. Açaí`,
      ") + (<b>R$ ", `Preço Banana`, "</b> x ", `Qtd. Banana`, ") = R$ ",
      (`Preço Açaí` * `Qtd. Açaí`) + (`Preço Banana` * `Qtd. Banana`)
      ),
    "PIB real (ano-base = 2019)" = paste0(
      "(<b>R$ ", `Preço Açaí`[Ano == 2019], "</b> x ", `Qtd. Açaí`,
      ") + (<b>R$ ", `Preço Banana`[Ano == 2019], "</b> x ", `Qtd. Banana`, ") = R$ ",
      (`Preço Açaí`[Ano == 2019] * `Qtd. Açaí`) + (`Preço Banana`[Ano == 2019] * `Qtd. Banana`)
    )
  ) %>%
  DT::datatable(
    options = list(
      dom        = "t",
      columnDefs = list(list(targets = (5), width = "30%"), list(targets = (6), width = "30%")),
      initComplete = DT::JS(
    "function(settings, json) {",
    "$(this.api().table().header()).css({'font-size': '80%'});",
    "}")
      ),
    rownames = FALSE,
    escape   = FALSE
    ) %>%
  DT::formatCurrency(
    columns  = c(2, 4),
    currency = "R$ ",
    mark     = ".",
    dec.mark = ",",
    digits   = 0
    ) %>%
  DT::formatStyle(columns = 0, target = "row", lineHeight = "70%", fontSize = "80%") %>%
  DT::formatStyle(columns = colnames(.), `font-size` = "80%")
```


---
### PIB nominal vs. PIB real

Dados

```{r, echo=FALSE, fig.height=2.8, fig.width=12}
pib_precos_encadeados <- sidrar::get_sidra(
  api = "/t/6612/n1/all/v/all/p/all/c11255/90707/d/v9318%202"
  ) %>%
  dplyr::select(
    "date"     = "Trimestre (Código)",
    "value_pe" = "Valor"
    ) %>% 
  dplyr::mutate(date = lubridate::yq(date) %>% tsibble::yearquarter())

# Gráfico
pib %>% 
  dplyr::filter(variable == "PIB" & date >= tsibble::yearquarter("2000 Q1")) %>% 
  dplyr::left_join(y = pib_precos_encadeados, by = "date") %>% 
  dplyr::select(
    "date",
    "Valores a preços correntes (R$ Milhões)" = "value_pc",
    "Valores encadeados a preços de 1995 (R$ Milhões)" = "value_pe"
    ) %>% 
  tidyr::pivot_longer(cols = -"date", names_to = "variable", values_to = "value") %>% 
  ggplot2::ggplot() +
  ggplot2::aes(x = lubridate::as_date(date), y = value, color = variable) +
  ggplot2::geom_line(size = 2) +
  ggplot2::scale_y_continuous(labels = scales::label_number()) +
  ggplot2::scale_color_manual(values =  unname(colors)) +
  ggplot2::facet_wrap(facets = ~variable, scales = "free") +
  ggplot2::labs(
    title    = "PIB Nominal vs. Real",
    subtitle = "Tabelas 1846 (Valores a preços correntes) e 6612 (Valores encadeados) do Sidra",
    x        = NULL, 
    y        = NULL,
    caption  = "**Dados**: IBGE | **Elaboração**: analisemacro.com.br"
    ) +
  ggplot2::theme_light() +
  ggplot2::theme(
    plot.title       = ggplot2::element_text(size = 20, face = "bold"),
    plot.subtitle    = ggplot2::element_text(size = 13),
    plot.caption     = ggtext::element_markdown(size = 12),
    axis.text        = ggplot2::element_text(size = 12),
    strip.background = ggplot2::element_blank(),
    strip.text       = ggplot2::element_text(size = 12, face = "bold", color = "black"),
    legend.position  = "none"
  )
```


---
### Deflator do PIB

- O deflator do PIB mede o nível atual de preços relativo ao nível de preços do ano-base;
- É um índice de preços com todos os bens e serviços produzidos na economia;
- Serve para obter a parte do aumento do PIB nominal atribuída a um aumento de preços e não por uma aumento nas quantidades produzidas;
- Reflete apenas os preços dos bens e serviços.

Seu cálculo é bastante simples: &nbsp;&nbsp;&nbsp;&nbsp; $\textbf{Deflator do PIB} = \frac{\textbf{PIB Nominal}}{\textbf{PIB Real}} \times 100$

Com o exemplo didático anterior:

```{r, echo=FALSE}
pib_dados %>%
  dplyr::mutate(
    "PIB nominal" = paste0(
      "R$ ",
      (`Preço Açaí` * `Qtd. Açaí`) + (`Preço Banana` * `Qtd. Banana`)
      ),
    "PIB real<br>(ano-base = 2019)" = paste0(
      "R$ ",
      (`Preço Açaí`[Ano == 2019] * `Qtd. Açaí`) + (`Preço Banana`[Ano == 2019] * `Qtd. Banana`)
      ),
    "Deflator do PIB<br>(ano-base = 2019)" = paste0(
      "R$ ",(`Preço Açaí` * `Qtd. Açaí`) + (`Preço Banana` * `Qtd. Banana`),
      " / R$ ",
      (`Preço Açaí`[Ano == 2019] * `Qtd. Açaí`) +
        (`Preço Banana`[Ano == 2019] * `Qtd. Banana`),
      " x 100 = ",
      format(
        x = ((`Preço Açaí` * `Qtd. Açaí`) + (`Preço Banana` * `Qtd. Banana`)) /
          ((`Preço Açaí`[Ano == 2019] * `Qtd. Açaí`) + 
             (`Preço Banana`[Ano == 2019] * `Qtd. Banana`)) * 100,
        digits = 2,
        nsmall = 2,
        big.mark = ".",
        decimal.mark = ","
        )
      )
    ) %>%
  DT::datatable(
    options = list(
      dom        = "t",
      columnDefs = list(
        list(targets = (5), width = "15%"),
        list(targets = (6), width = "20%"),
        list(targets = (7), width = "30%")
        ),
      initComplete = DT::JS(
    "function(settings, json) {",
    "$(this.api().table().header()).css({'font-size': '80%'});",
    "}")
      ),
    rownames = FALSE,
    escape   = FALSE
    ) %>%
  DT::formatCurrency(
    columns  = c(2, 4),
    currency = "R$ ",
    mark     = ".",
    dec.mark = ",",
    digits   = 0
    ) %>%
  DT::formatStyle(columns = 0, target = "row", lineHeight = "70%", fontSize = "80%") %>%
  DT::formatStyle(columns = colnames(.), `font-size` = "80%") %>% 
  DT::formatStyle(columns = 4:5, textAlign = "right")
```

**Interpretação**: 71,43% é o deflator do PIB de 2019 para 2020, ou seja, o nível de preços aumentou 71,43% de 2019 para 2020.


---
### Referências

IBGE - Instituto Brasileiro de Geografia e Estatística. *Contas nacionais trimestrais*: ano de referência 2010. Rio de Janeiro: IBGE, 2016. Disponível em: https://biblioteca.ibge.gov.br/visualizacao/livros/liv96834.pdf. Acesso em: 07 jun. 2021.

